【裁判字號】    96,易,3544
【裁判日期】    970520
【裁判案由】    詐欺
【裁判全文】
臺灣板橋地方法院刑事判決              96年度易字第3544號
公  訴  人  臺灣板橋地方法院檢察署檢察官
被      告  己○○○
            戊○○
上列被告因詐欺案件，經檢察官提起公訴（96年度偵字第17538
號），本院判決如下：
    主  文
己○○○、戊○○均無罪。
    理  由
一、公訴意旨略以：被告己○○○、戊○○明知已無資力，竟仍
    共同基於意圖為自己不法所有之犯意聯絡，未經丙○○、丁○○、甲○○之同意，於民國89年9 月間某日，分別以己○○○、戊○○、丙○○、丁○○、甲○○等5 人之名義，參
    加告訴人乙○○所召集之合會，該合會會員包括會首在內共
    52 人 ，會期自89年9 月10日起至93年4 月10日止，每會新
    臺幣（下同）2 萬元，於每月10日開標。詎被告己○○○、
    戊○○分別於89年10月10日，佯以丙○○之名義以3,700 元
    金額投標並得標，向乙○○詐得標金838,700 元；於89年11
    月10日，佯以丁○○之名義以3,700 元金額投標並得標，並
    向乙○○詐得842,400 元；於89年12月10日，佯以甲○○之
    名義以3,700 元金額投標並得標，向乙○○詐得846,100 元
    ；於90年1 月10日，己○○○以3,500 元金額投標並得標，
    向乙○○詐得862,500 元；於90年7 月20日，戊○○以2,70
    0 元金額投標並得標，向乙○○詐得917,400 元。詎渠等於
    陸續標得上述5 會後，自90年10月10日起即拒不繳納會款，
    致告訴人乙○○催索無著，始知受騙。因認被告己○○○、
    戊○○兩人涉犯刑法第339 條第1 項之詐欺取財罪。
二、按犯罪事實應依證據認定之，無證據不得推定其犯罪事實；
    又不能證明被告犯罪者，應諭知無罪之判決，刑事訴訟法第
    154 條、第301 條第1 項分別定有明文。又按意圖為自己或
    第三人不法之所有，以詐術使人將本人或第三人之物交付者
    ，為詐欺罪，刑法第339 條第1 項亦定有明文。是詐欺罪之
    成立要件，必須行為人有施用詐術之行為始能成立。再認定
    不利於被告之事實，須依積極證據，苟積極證據不足為不利
    於被告事實之認定時，即應為有利於被告之認定，更不必有
    何有利之證據；事實之認定，應憑證據，如未能發現相當證
    據，或證據不足以證明，自不能以推測或擬制之方法，以為
    裁判基礎，最高法院30年上字第816 號亦有明文。又認定犯
    罪事實所憑證據，雖不以直接證據為限，間接證據亦包括在
    內；然而無論直接或間接證據，其為訴訟上之證明，須於通
    常一般之人均不致有所懷疑，而得確信其為真實之程度者，
    始得據為有罪之認定，若其關於被告是否犯罪之證明未能達
    此程度，而有合理性懷疑之存在，致使無從形成有罪之確信
    ，根據「罪證有疑，利於被告」之證據法則，即不得遽為不
    利被告之認定（最高法院76年度台上字第4986號判例意旨參
    照）。
三、訊據被告己○○○、戊○○2 人固坦承有參與告訴人所召集
    之互助會，及有向告訴人陳稱介紹丙○○、丁○○、甲○○
    等人參加該合會各1 會，上揭5 會並均得標，且由被告兩人
    分別自告訴人處領取得標金等事實，惟堅決否認有何詐欺取
    財犯行，被告己○○○辯稱：丙○○、丁○○、甲○○等3
    人確實同意加入告訴人之合會，並委託伊繳交會款或領取得
    標款，因丙○○之前積欠伊款項，因而約定得標款項由伊領
    取以抵償欠款，至於丁○○、甲○○之得標款則已轉交給丁○○，丁○○並開立票據給伊欲支付各期會錢，但告訴人拒
    收該票據，嗣後因丁○○所組之互助會倒會，並避不見面，
    其除未再繼續支付告訴人系爭合會之會款外，亦致使被告無
    力清償會款，但伊確實並無冒用丙○○、丁○○、甲○○等
    人之名義冒標之詐欺行為等語；被告戊○○之抗辯，除與被
    告己○○○之前詞辯詞大致相同外，另再以：以伊名義參加
    之會份，實際上係由其母親己○○○經伊同意後所加入，伊
    僅曾經2 次騎車搭載己○○○至告訴人家中領取得標款時，
    且因己○○○不識字，而由伊代為簽名表示收受得標款外，
    其餘伊均無參與等語置辯。公訴意旨認被告兩人有詐欺取財
    犯嫌，無非係以：告訴人乙○○之供述及所提出之互助會單
    、證人丙○○在偵查中之證詞，以及被告兩人不否認領取共
    計五會之得標款暨嗣後並未依約清償會款之事實為其主要論
    據。
四、經查：
  (一)告訴人之告訴係以使被告受刑事訴追為目的，告訴人與被告
    間，利害相反，關係對立，是自不得僅憑告訴人之指述，即
    遽論被告於罪，惟告訴人指述之真實性，若有其他證據可資
    補強，而得以認定告訴人之指述與事實相符者，則其仍不失
    為認定被告有罪證據之一種。準此，本案被告等2 人是否有
    冒名詐領得標金之詐欺情節，雖迭經告訴人乙○○於偵查中
    及本院審理時指訴歷歷，主張被告2 人有冒用丙○○、丁○○、甲○○等名義而為冒標之詐欺行為，然除有其他積極證
    據可資補強外，本院尚無從單憑告訴人乙○○之指述或片面
    臆測，即遽為對被告不利之推認，合先敘明。
  (二)查告訴人於89年9 月間召集民間互助會，會期自89年9 月10
    日起至93年4 月10日止，每會2 萬元，採內標制，於每月10
    日開標，底標22,000元，會員含會首共計52人，又被告己○○○除以其本身及女兒戊○○之名義參加告訴人所召集之互
    助會共兩會外，並曾向告訴人表示同事丙○○及朋友丁○○
    、甲○○母女各參加1 會，且經告訴人同意，而於互助會單
    上記載己○○○、戊○○、丙○○、丁○○、甲○○各1 會
    等情，已有告訴人所提之卷附互助會單記載明確（臺灣板橋
    地方法院檢察署檢察官96年度他字第2662號偵查卷第5 、6
    頁）。又丙○○名義之合會，業於89年10月10日（第2 會）
    以3, 700元得標，經被告己○○○自告訴人處取得標金838,
    700 元，另丁○○之會份則於89年11月10日（第3 會）以3,
    700 元投標後得標，由被告己○○○自告訴人乙○○處領取
    得標款842, 400元，甲○○名義之合會係於89年12月10 日
    （第4 會）以3,700 元投標後得標，由告訴人乙○○交由被
    告戊○○收取會款846, 100元，被告己○○○之合會乃於90
    年1 月10日以3,500 元金額投標後得標（第6 會，因該互助
    會前於93年12月25日曾加標1 次），並取得得標款862,500
    元；戊○○名義之合會則於90年7 月20日（第12會）以2,70
    0 元得標，而取得得標款917, 400元等事實，亦有告訴人提
    出記載「得標人」、「得標金額」且分別經己○○○、戊○○註明「代收」並經簽名之互助會單5 份附卷足參（前揭他
    字偵查卷第7- 16 頁）。
  (三)公訴人固主張被告冒用丙○○、丁○○、甲○○等人名義而
    為冒標之詐欺行為，其中冒用丙○○名義部分，再以證人丙○○在偵查中之證詞為其佐證。然查，證人丙○○業於本院
    到庭證稱：己○○○是我同事，我有透過己○○○參加過互
    助會，我經濟上有問題請她幫忙跟會，所以她朋友說要召會
    ，我告訴她我想要參加，我總共請她幫忙加入的會有兩、三
    次，我只知道有一個是丁○○的會；我欠己○○○120 萬元
    ，都已經還清，當時有告訴己○○○要用會款來抵，至於是
    參加何人的會之得標款來抵，我不清楚，都是交給蔡林素來
    處理；會錢都是由我繳，但是有時候我不方便，己○○○會
    幫我先將錢繳給會頭，我再交給她；時間太久，我不記得己○○○有無提過要參加乙○○的會，我記得的只有丁○○的
    會，但丁○○的會有幾個，我不確定，所以也有可能有參加
    別人的會；乙○○在96年才來找我，問我是否有參加會，但
    是我根本不認識她，也不知道究竟有無參加這個會，而且時
    間隔了這麼久；我透過己○○○參加過的兩、三個互助會，
    會錢已全部支付完畢，都是用現金，至於所交的會錢，己○○○是否有轉交給會頭，我不知道；己○○○有告訴我說我
    的會已經標了，並將得標款拿去抵我的債務，這種情形有兩
    次，丁○○的會，會款為兩萬元，但得標的會款我都沒有再
    拿過，有時候我的會款比較晚繳，都是己○○○幫我繳等語
    （詳本院卷第43-45 頁），核與被告己○○○抗辯證人丙○○有積欠款項，故同意參加他人所組之互助會，並以得標款
    抵償欠款之方式而為清償之情節大致相符。雖證人丙○○在
    本院所為之證詞，與其先前在偵查陳述：並沒有同意被告以
    其名義參加告訴人之合會等語，並不一致，然就此證人丙○○亦已解釋：乙○○是在96年才來找我，問我是否有參加這
    個會，但我根本不認識他，也不知究竟有無參加這個會；且
    因為己○○○有無將我交的會錢都轉交給會頭，我並不知道
    ，所以乙○○來找我時，我也不清楚狀況；之前在偵查中之
    說詞，是因為時間太久了，乙○○是在96年才來找我，而且
    我又不認識乙○○等語（本院卷第44-46 頁），尚與常情未
    有重大悖離；參以證人丙○○另證稱：我透過己○○○參加
    的互助會得標的錢，從來沒有拿過，是因為我有欠他錢；我
    透過己○○○參加丁○○為會首的會應該是兩會，但是不確
    定是1 萬或是2 萬元；除了乙○○有來找我說她的會單上面
    有我的名字外，並無其他會頭來說我有參加他們的會；我跟
    丁○○的會標到，但是丁○○沒有將所有的得標款給我，但
    因為得標的款項大於我欠被告玉的錢，剩下的錢就抵充之後
    的會款；我沒有細算過是否可以抵到會期結束，而且丁○○
    的會是前一個會結束之後，再接另一個會，不是同時有兩個
    會等情（本院卷第46-48 頁），顯見證人丙○○之前所參加
    以丁○○為會首之合會，僅有前一會曾得標領取標款而抵償
    債務，而此數額既仍不足還清其所積欠之120 萬元債務，故
    被告己○○○為取回欠款，再以丙○○之名義參加告訴人之
    系爭合會，且為儘速取款，於第2 會即標取合會金之情，要
    與其和證人丙○○間約定由丙○○參加合會（並無限定參加
    何人所組之互助會），再以得標款抵償債務之內容，並無不
    合，是被告己○○○抗辯丙○○之會份，係由丙○○自行加
    入，並非遭被告冒用等語，應屬可採。從而被告己○○○向
    告訴人陳稱並介紹其同事丙○○參加系爭互助會1 會，嗣後
    並代丙○○標取該合會之舉，並非對告訴人施以詐術，亦難
    認具有不法所有之意圖。至被告己○○○究竟有無將抵償債
    務後之多餘款項返還丙○○，抑或無將證人丙○○繳納之各
    期會款（或原應返還之多餘得標款轉作死會會款）按期轉交
    予告訴人，僅其違反與丙○○間上揭約定之義務，仍與被告
    是否施用詐術無涉，附此敘明。
  (四)又查，公訴人及告訴人指稱被告冒用丁○○、甲○○等2人
    名義而為冒標之詐欺行為部分，雖經證人甲○○到院證稱：
    沒有透過被告加入別人召集的互助會，亦不知道知道母親丁○○是否有以我名義透過被告加入別人的互助會，被告沒有
    告知過要用我的名義去加入互助會，也不知道母親丁○○與
    被告之間互助會召集的情形，更無繳交任何會錢或收過得標
    款；我母親與父親離婚之後，我就沒有再與她聯絡，不知道
    她人在何處，也不清楚她當時的經濟狀況；我並不認識告訴
    人，也沒有見過她，她也沒有來找過我等語（見本院卷第
    49-52 頁），然則按其上開證言，仍無法推翻被告抗辯：該
    2 會乃丁○○透過己○○○表示要參加，並由丁○○繳納會
    款及取得得標款之可能性。再者，證人丁○○經本院依法通
    知後，並未到庭而為不利於被告之證詞，酌以丁○○在逃匿
    前確實開設護膚中心，電話為00000000等情，已經證人甲○○證述在卷（參本院卷第51頁），核與互助會單上所載丁○○之資料相同，則在告訴人可得隨時依上揭資料向丁○○徵
    信或求證之情形下，可信被告應不至於任意冒用丁○○及甲○○之名義；另佐以被告抗辯丁○○所組互助會已於90年10
    月遭丁○○倒會後，丁○○即逃匿避不見面，其及其他互助
    會員遂於93年11月提出刑事告訴乙節，已提出通緝書、刑事
    判決書為憑，依該刑案之起訴書所載犯罪事實內容，丁○○
    於87年10月至90年3 月間所召集之數十個互助會，均有冒標
    情形，且於90年4 月即無故倒會，顯見丁○○當時之經濟確
    有問題，故丁○○為解決資金問題，透過被告加入告訴人之
    系爭合會，並積極在第2 、3 會即透過被告標取會款，並非
    不可能。況在一般民間互助會，親友間透過親友代為投標，
    會款亦委由親友向會首繳交，會首與會員並不認識，亦未見
    過面，係屬常見，此再由其亦同意被告己○○○介紹其同事
    丙○○、朋友丁○○母女加入該合會時，告訴人並無表示異
    議，亦可徵之，是告訴人主張其不認識丁○○、甲○○，嗣
    後亦找不到丁○○之人，即認該2 人應為被告所冒用以遂行
    詐領得標款之行為云云，實嫌速斷，更顯見告訴人關於被告
    以丁○○、甲○○名義冒標之指證，咸出於個人之推測或單
    純懷疑，尚非親聞親見事實之陳述，亦無任何跡證可佐。此
    外，公訴人已無再提出任何積極事證，證明被告有冒用丁○○、甲○○名義而為冒標之行為，然依據上揭客觀事證判斷
    結果，丁○○、甲○○之合會又不能排除確實為丁○○透過
    被告所參加，公訴人徒以告訴人之片面臆測或推測，即謂被
    告有冒用丁○○、甲○○名義，資為不利於被告事實認定之
    論據，於法未合。
  (五)末按民事法律行為成立債之關係者，在債權人與債務人之間
    ，根據一般交易常態，恆不待對造當事人另為表示，當然期
    待他方依誠信原則履行，此觀諸民法第219 條規定意旨自明
    ，不生因他方表示必將履約而陷於錯誤之問題。是以債務人
    於債之關係成立後，如有債務不履行之情形，在一般社會經
    驗上可能之原因甚多，縱令出於惡意而有遲延給付或不為給
    付之情事，苟無足以證明其債之關係發生時自始故意藉此從
    事財產犯罪之積極證據，根據刑事訴訟法第154 條之規定，
    仍不得僅以債信違反之客觀事態，推定債務人自始有詐欺取
    財之犯意。經查，被告兩人及丙○○、丁○○、甲○○之合
    會，分別得標後，自90年10月起即未再繳納後續款項，乃不
    爭之事實，惟此係嗣後發生之事由，究不得以此推測被告參
    加互助會之初及標得會款時有何係施用詐術而構成詐欺取財
    。且查，被告己○○○除參加告訴人之合會外，尚有參加丁○○所召集之合會，平時擔任清潔工，工作收入應屬穩定，
    且猶可借款多達120 萬元予證人丙○○，足見被告於參加互
    助會當時尚非無資力甚明；再被告辯稱於90年10月遭丁○○
    倒會一情，有其提出之通緝書、刑事判決書可稽，核與被告
    開始未繳納會款之時間相符，是被告抗辯係因遭丁○○倒會
    ，才會無能力支付系爭會款，丁○○亦自90年10月起未再轉
    交會款等節，均屬實在。況且被告於第2 會代表丙○○標取
    該會份，復於第3 會、第4 會依丁○○之指示標取會款，於
    第6 會標取「己○○○」之會份，於間隔6 個月後，再於第
    12會標取「戊○○」之會份，衡情被告2 人如有意騙財，且
    丙○○、丁○○、甲○○等人之合會為渠等所冒用，則豈會
    於丙○○、丁○○、甲○○、己○○○等人陸續得標後，期
    間仍按期支付及轉交上揭5 會每月將近10萬元之死會或活會
    會款給告訴人，直至90年10月遭丁○○到會為止，故本案被
    告2 人之行為，應僅屬事後債務不履行之違約行為，尚難認
    渠等自始即有詐欺取財之犯意。此外，再徵諸被告於倒會後
    仍按月清償部分會款，此為告訴人所不否認，雖被告與告訴
    人所述之還款金額並不相同，並尚牽涉兩人之其餘合會關係
    之債權債務糾紛，但無礙被告確有按月還款之事實，是由被
    告於未繳死會會款後仍清償會款以觀，被告所辨因遭丁○○
    倒會，一時周轉不靈才無力繳納會款之辯解，應可採信。準
    此，在別無其他積極證據可佐之情形下，尚無從依據被告2
    人得標後未依約繳納或轉交共計5 會會款之事實，遽而推認
    被告2 人於參與互助之初即有不法所有之意圖。
  (六)據上各節參互以析，本件除告訴人之指述外，已無其他積極
    證據可資補強，而刑事被告原無自證無罪之義務，其在訴訟
    上所為之辯解，只須達於對於起訴事證提出合理質疑之程度
    為已足，是本案被告所辯上開各節既非均屬無稽，丙○○名
    義之合會可認應係由丙○○所同意參加，另丁○○、甲○○
    名義之合會則無法排除係丁○○以其母子名義透過被告加入
    並取得標款，本件顯未達於通常一般之人均不致有所懷疑，
    並得確信其為真實之程度，是難僅憑告訴人之片面指訴，率
    爾認定被告有虛列會員丙○○、丁○○、甲○○，並施用詐
    術之情事，核其等所為應無構成詐欺取財罪之餘地。
五、綜前所述，公訴人之舉證，經本院調查結果，非無合理性之
    懷疑，要難僅以被告或丁○○債信違反之可觀事態，及丁○○避不見面之情事，即推定其等原有詐欺取財之犯意，而冒
    用丙○○、丁○○、甲○○之名義，施用詐術使告訴人陷於
    錯誤而交付得標金，本院對此存有相當合理性懷疑之存在，
    無從形成有罪之確信，此外，復無其他積極證據足認被告涉
    有公訴人所指之冒標詐欺犯行，揆諸首開法條規定及說明，
    根據「罪證有疑，利於被告」之證據法則，本件核屬不能證
    明被告犯罪，即應為無罪之諭知，以昭審慎。本件應純屬民
    事糾葛，告訴人如欲實現債權，應另循民事爭訟程序尋求救
    濟，附此敘明。
據上論斷，應依刑事訴訟法第301 條第1 項，判決如主文。
本案經檢察官江祐丞到庭執行職務。
中    華    民    國    97    年    5     月    20    日
                  刑事第十一庭  審判長法  官  徐蘭萍
                                      法  官  林淑婷
                                      法  官  邱景芬
以上正本證明與原本無異
如不服本判決應於送達後10日內向本院提出上訴狀
                                書記官  曾千庭
中    華    民    國    97    年    5     月    22    日


司法院資訊處製作；財團法人民間司法改革基金會備份。
